ACORDAO-COMPLETO-2530135

ACÓRDÃO 1543/2022 ATA 9/2022 - SEGUNDA CÂMARA

VISTOS, relatados e discutidos estes autos em que se analisa pedido de reexame interposto pelo Instituto Federal de Educação, Ciência e Tecnologia do Triângulo Mineiro em face do Acórdão 10255/2021-TCU-Segunda Câmara, relator Ministro-Substituto Marcos Bemquerer Costa, que julgou ato de concessão de aposentadoria deferida a ex-servidora daquele Instituto. 
ACORDAM os Ministros do Tribunal de Contas da União, reunidos em Sessão da 2ª Câmara, ante as razões expostas pelo Relator, e com fulcro no art. 48 da Lei 8.443/1992 c/c o art. 286 do Regimento Interno/TCU, em:
9.1. conhecer do pedido de reexame interposto pelo Instituto Federal de Educação, Ciência e Tecnologia do Triângulo Mineiro para, no mérito, negar-lhe provimento;
9.2. informar o recorrente e demais interessados do acórdão a ser proferido, destacando que o relatório e o voto que o fundamentam podem ser acessados por meio do endereço eletrônico www.tcu.gov.br/acordaos.

Pedido de reexame interposto pelo Instituto Federal de Educação, Ciência e Tecnologia do Triângulo Mineiro, contra o Acórdão 10.255/2021TCU2ª Câmara (peça 8), que teve como relator o Excelentíssimo Senhor Ministro-Substituto Marcos Bemquerer Costa.

Segunda Câmara

Instituto Federal de Educação, Ciência e Tecnologia do Triângulo Mineiro.

3. Interessados/Responsáveis/Recorrentes:
3.1. Interessado: Julia Marcia Borges Mendonca (XXX.892.736-XX).
3.2. Recorrente: Instituto Federal de Educação, Ciência e Tecnologia do Triângulo Mineiro (10.695.891/0001-00).

13.1. Ministros presentes: Bruno Dantas (Presidente), Augusto Nardes, Aroldo Cedraz e Antonio Anastasia (Relator).
13.2. Ministro-Substituto presente: Marcos Bemquerer Costa.

ANTONIO ANASTASIA

Transcrevo, na íntegra, a instrução lavrada no âmbito da Serur, com a qual se manifestou de acordo o seu dirigente (peças 26-27) assim como o Ministério Público junto ao TCU, representado pelo Procurador Rodrigo Medeiros de Lima (peça 28) :
INTRODUÇÃO
1.	Trata-se de pedido de reexame (peças 13-17) interposto pelo Instituto Federal de Educação, Ciência e Tecnologia do Triângulo Mineiro, por meio do qual se insurge contra o Acórdão 10255/2021-TCU-Segunda Câmara (peça 8) , que teve como relator o Excelentíssimo Senhor Ministro-Substituto Marcos Bemquerer Costa.
1.1	A deliberação recorrida apresenta o seguinte teor:
VISTOS, relatados e discutidos estes autos em que se analisa ato de concessão de aposentadoria deferida a ex-servidora do Instituto Federal de Educação, Ciência e Tecnologia do Triângulo Mineiro. 
ACORDAM os Ministros do Tribunal de Contas da União, reunidos em Sessão da 2ª Câmara, ante as razões expostas pelo Relator, e com fulcro nos incisos III e IX do art. 71 da Constituição Federal e nos arts. 1º, inciso V, e 39, inciso II, da Lei 8.443/1992, c/c o art. 259, inciso II, do Regimento Interno/TCU, em:
9.1. considerar ilegal a concessão de aposentadoria em favor da Sra. Julia Marcia Borges Mendonça, negando registro ao correspondente ato; 
9.2. dispensar o ressarcimento das quantias indevidamente recebidas de boa-fé pela interessada, consoante o disposto no Enunciado 106 da Súmula da Jurisprudência do TCU;
9.3. determinar ao Instituto Federal de Educação, Ciência e Tecnologia do Triângulo Mineiro, no prazo de 15 (quinze) dias a contar da notificação deste Acórdão, que:
9.3.1. abstenha-se de realizar pagamento decorrente do ato de aposentadoria ora impugnado, sujeitando-se a autoridade administrativa omissa à responsabilidade solidária, nos termos do art. 262, caput, do Regimento Interno/TCU;
9.3.2. dê ciência do inteiro teor desta Deliberação à interessada, alertando-a de que o efeito suspensivo proveniente da interposição de possíveis recursos perante o TCU não a exime da devolução dos valores percebidos indevidamente após a respectiva notificação, caso os recursos não sejam providos, encaminhando a este Tribunal, no prazo de 30 (trinta) dias, comprovante da referida ciência;
9.4. esclarecer ao Instituto Federal de Educação, Ciência e Tecnologia do Triângulo Mineiro que novo ato de concessão de aposentadoria em favor da Sra. Julia Marcia Borges Mendonça deverá ser emitido e cadastrado no sistema e-Pessoal, livre da irregularidade verificada, sendo submetido a este Tribunal, nos termos da IN/TCU 78/2018 (grifos acrescidos) .
HISTÓRICO 
2.	Conforme consta do ato de peça 3, a interessada ocupou função comissionada posteriormente ao advento da MP 2.225-45/2001, cuja correspondente parcela de quintos foi incorporada aos seus proventos, razão por que seu ato de aposentadoria foi julgado ilegal. 
ADMISSIBILIDADE
3.	Reitera-se o exame de admissibilidade efetuado pelo Sar/Serur (peça 18) , ratificado pelo Excelentíssimo Ministro-Relator Raimundo Carreiro (peça 22) , que concluiu pelo conhecimento do pedido de reexame, com fundamento no artigo 48 da Lei 8.443/1992, c/c os artigos 285 e 286, parágrafo único, do RI/TCU, suspendendo-se os efeitos dos subitens 9.1, 9.3, 9.3.1 e 9.4 do Acórdão 10255/2021-TCU-Segunda Câmara.
EXAME DE MÉRITO
             Delimitação
4.1	Constitui objeto do presente recurso definir se o ato de peça 3 pode ser considerado legal, ainda que contenha incorreções referentes às funções exercidas, ao tempo de exercício e aos valores dessas funções. 
5. Das incorreções do ato de peça 3
5.1.	O recorrente aduz que foi detectado por essa Diretoria de Gestão de Pessoas que os períodos correspondentes à aquisição de quintos foram lançados de forma errônea no sistema, o que levou a uma análise em cima de dados incorretos, o que, provavelmente, motivou a manifestação pela ilegalidade na concessão.
5.2.	Conforme se verifica no módulo PIF (arquivo anexo) , a servidora tem direito a 1/5 ou 2/10 de FG 04; 3/5 ou 6/10 de CD4; e 1/5 ou 2/10 de CD03, conforme discriminado abaixo, cujo lançamento correto deveria ter sido realizado observando as ocorrências abaixo, sendo que destacamos tratar de funções referentes a antes de 30/04/2001 e dentro do amparo legal:

Análise
5.3	Convém trazer à colação a tabela de funções constante do ato de peça 3:

5.4.	Assim, observa-se que houve um equívoco no preenchimento dos campos das funções exercidas, dos tempos de ocupação e dos valores atribuídos aos décimos dessas funções. 
5.5.	Entende-se que a análise dos atos concessórios de aposentadoria não é apenas formal, devendo adentrar, também, no exame dos valores dos quintos incorporados. Nesse sentir, opina-se no sentido de que o acórdão recorrido não merece reparos, máxime quanto ao seu subitem 9.4, que assim dispôs:
9.4. esclarecer ao Instituto Federal de Educação, Ciência e Tecnologia do Triângulo Mineiro que novo ato de concessão de aposentadoria em favor da Sra. Julia Marcia Borges Mendonça deverá ser emitido e cadastrado no sistema e-Pessoal, livre da irregularidade verificada, sendo submetido a este Tribunal, nos termos da IN/TCU 78/2018.
5.6.	Assim, o órgão de origem deverá elaborar novo ato concessório, livre de incorreções, e submetê-lo à apreciação desta Corte de Contas. 
5.7.	Por conseguinte, deve-se negar provimento ao presente recurso.
CONCLUSÃO
6.	       Da análise de mérito, conclui-se que o órgão de origem deverá elaborar novo ato concessório, livre de incorreções, e submetê-lo à apreciação desta Corte de Contas. 
6.1.	Por conseguinte, deve-se negar provimento ao presente recurso.
PROPOSTA DE ENCAMINHAMENTO
7.	Ante o exposto, submetem-se os autos à consideração superior, propondo-se, com fundamento no art. 48 da Lei 8.443/1992:
a) conhecer do recurso e, no mérito, negar-lhe provimento;
b) informar o recorrente e demais interessados do acórdão a ser proferido, destacando que o relatório e o voto que o fundamentam podem ser acessados por meio do endereço eletrônico www.tcu.gov.br/acordaos.
	É o relatório.

não há

Procurador Rodrigo Medeiros de Lima.

PESSOAL. APOSENTADORIA. PAGAMENTO DA VANTAGEM DE "QUINTOS" APÓS O ADVENTO DA MEDIDA PROVISÓRIA 2.225-45/2001 (4/9/2001). AUSÊNCIA DE AMPARO LEGAL. ILEGALIDADE DO ATO COM RECUSA DO CORRESPONDENTE REGISTRO. DETERMINAÇÕES. PEDIDO DE REEXAME. CONHECIMENTO. NÃO PROVIMENTO.

APOSENTADORIA (APOS)

Secretaria de Recursos (Serur); Secretaria de Fiscalização de Integridade de Atos e Pagamentos de Pessoal e de Benefícios Sociais (Sefip).

Trata-se de pedido de reexame interposto pelo Instituto Federal de Educação, Ciência e Tecnologia do Triângulo Mineiro em face do Acórdão 10255/2021-TCU-Segunda Câmara, relator Ministro-Substituto Marcos Bemquerer Costa (peças 13-17) , com o seguinte teor:
VISTOS, relatados e discutidos estes autos em que se analisa ato de concessão de aposentadoria deferida a ex-servidora do Instituto Federal de Educação, Ciência e Tecnologia do Triângulo Mineiro. 
ACORDAM os Ministros do Tribunal de Contas da União, reunidos em Sessão da 2ª Câmara, ante as razões expostas pelo Relator, e com fulcro nos incisos III e IX do art. 71 da Constituição Federal e nos arts. 1º, inciso V, e 39, inciso II, da Lei 8.443/1992, c/c o art. 259, inciso II, do Regimento Interno/TCU, em:
9.1. considerar ilegal a concessão de aposentadoria em favor da Sra. Julia Marcia Borges Mendonça, negando registro ao correspondente ato; 
9.2. dispensar o ressarcimento das quantias indevidamente recebidas de boa-fé pela interessada, consoante o disposto no Enunciado 106 da Súmula da Jurisprudência do TCU;
9.3. determinar ao Instituto Federal de Educação, Ciência e Tecnologia do Triângulo Mineiro, no prazo de 15 (quinze) dias a contar da notificação deste Acórdão, que:
9.3.1. abstenha-se de realizar pagamento decorrente do ato de aposentadoria ora impugnado, sujeitando-se a autoridade administrativa omissa à responsabilidade solidária, nos termos do art. 262, caput, do Regimento Interno/TCU;
9.3.2. dê ciência do inteiro teor desta Deliberação à interessada, alertando-a de que o efeito suspensivo proveniente da interposição de possíveis recursos perante o TCU não a exime da devolução dos valores percebidos indevidamente após a respectiva notificação, caso os recursos não sejam providos, encaminhando a este Tribunal, no prazo de 30 (trinta) dias, comprovante da referida ciência; 
9.4. esclarecer ao Instituto Federal de Educação, Ciência e Tecnologia do Triângulo Mineiro que novo ato de concessão de aposentadoria em favor da Sra. Julia Marcia Borges Mendonça deverá ser emitido e cadastrado no sistema e-Pessoal, livre da irregularidade verificada, sendo submetido a este Tribunal, nos termos da IN/TCU 78/2018.
O fundamento da negativa de registro consta da peça 3 dos autos deste processo, segundo a qual a interessada ocupou função comissionada posteriormente ao advento da MP 2.225-45/2001, cuja correspondente parcela de quintos foi incorporada aos seus proventos, sem amparo legal, portanto.
O recorrente alega que as informações constantes da aludida peça 3 contêm erros, pois os períodos correspondentes à aquisição de quintos foram lançados de forma errônea no sistema, o que, provavelmente, motivou a manifestação pela ilegalidade na concessão.
Detalha que, conforme se verifica no módulo PIF, que fez juntar aos autos, a servidora tem direito a 1/5 ou 2/10 de FG 04; 3/5 ou 6/10 de CD4; e 1/5 ou 2/10 de CD03, cujo lançamento correto deveria ter sido realizado, porquanto se trata de funções referentes a período anterior a 30/04/2001 e, por essa razão, com amparo legal a autorizar o pagamento das respectivas parcelas de quintos.
Após analisar a matéria, a Serur, em pareceres uniformes, propôs o conhecimento e não provimento do recurso (peças 26-27) , com o que se manifestou de acordo o Ministério Público junto ao TCU, representado pelo Procurador Rodrigo Medeiros de Lima (peça 28) .
Estou de acordo com os pareceres uníssonos da Serur e do MPTCU, cujas razões incorporo como fundamento para decidir, sem prejuízo das seguintes considerações.
O Acórdão 10255/2021-TCU-Segunda Câmara, ora recorrido, teve por fundamento as peças constantes dos autos, com especial atenção à peça 3 na qual consta a descrição das funções de confiança que a servidora teria exercido e as respectivas datas de início e término de exercício, apresentada da forma abaixo reproduzida:
Portanto, o TCU, ao prolatar o Acórdão recorrido, não incorreu em qualquer erro de julgamento, pois, como não poderia deixar de ser, ateve-se ao que constava dos autos do processo naquela assentada.
Na presente fase recursal, o recorrente, Instituto Federal de Educação, Ciência e Tecnologia do Triângulo Mineiro, alega que as informações constantes da citada peça 3 estão erradas e apresenta as informações que alega serem as corretas.
Desse modo, entendo que não há correções a fazer no acórdão recorrido. Como bem disse a Serur, o próprio acórdão indica a solução para o caso, em seu subitem 9.4, com a seguinte redação:
9.4. esclarecer ao Instituto Federal de Educação, Ciência e Tecnologia do Triângulo Mineiro que novo ato de concessão de aposentadoria em favor da Sra. Julia Marcia Borges Mendonça deverá ser emitido e cadastrado no sistema e-Pessoal, livre da irregularidade verificada, sendo submetido a este Tribunal, nos termos da IN/TCU 78/2018.
Trata-se, na verdade, de comando que está em sintonia com o § 2º do art. 262 do Regimento Interno do TCU, segundo o qual "recusado o registro do ato, por ser considerado ilegal, a autoridade administrativa responsável poderá emitir novo ato, se for o caso, escoimado das irregularidades verificadas".
Portanto, basta o recorrente, Instituto Federal de Educação, Ciência e Tecnologia do Triângulo Mineiro, emitir novo ato e fazer os lançamentos pertinentes nos respectivos sistemas e submetê-lo ao TCU, para fins de apreciação e se for o caso registro, que a servidora poderá receber, desde logo, os mencionados valores, sem prejuízo, no entanto, de que esta Corte de Contas, ao apreciar o novo ato, venha a entender pela presença de alguma ilegalidade.
Em face do exposto, acolhe integralmente os pareceres uniformes da Serur e do Ministério Público junto ao TCU e voto por que o Tribunal adote a deliberação que ora submeto à apreciação da Segunda Câmara.
TCU, Sala das Sessões, em 5 de abril de 2022.
ANTONIO ANASTASIA 
Relator